臺灣高等法院民事判決
                                   108年度勞上易字第80號
上  訴  人  台灣電力股份有限公司

法定代理人  楊偉甫  
訴訟代理人  林富華律師
被 上 訴人  李榮發  
            陳永昌  
            陳瑾堂  
            余遠深  
            鄭梅松  

            吳山林  
共      同
訴訟代理人  葉錦郎律師

上列當事人間給付退休金差額事件，上訴人對於中華民國108 年
4 月2 日臺灣新北地方法院107 年度勞訴字第157 號第一審判決
提起上訴，本院於109 年2月26 日言詞辯論終結，判決如下：
    主      文
上訴駁回。
第二審訴訟費用由上訴人負擔。
    事實及理由
一、被上訴人主張：被上訴人原均受僱於上訴人所屬林口發電廠
    ，分別自附表「服務年資起算日期」欄所示日期起算服務年
    資，並分別於附表「退休日期」欄所示日期退休。被上訴人
    受僱於上訴人期間，依所從事工作性質，採全天候24小時按
    日班、小夜班、大夜班之三班制輪流作業，日班為上午8 時
    至下午4 時，小夜班為下午4 時至深夜12時，大夜班為深夜
    12時至翌日上午8 時，各班工作性質均相同，僅服勤時間不
    同。上訴人則依被上訴人輪值小、大夜班分別發給新臺幣（
    下同）250 元、400 元之初、深夜值班點心費（下稱系爭夜
    點費），並由實際到班輪值大、小夜班人員領取，若有調職
    代班或請假，則由代班人領取，與被上訴人提供勞務行為有
    對價關係，為被上訴人於固定常態工作中可得支領之給與，
    屬經常性給付，應為平均工資之一部。詎上訴人核發被上訴
    人之退休金時，均未將系爭夜點費納入平均工資計算，上訴
    人自應補給之。又被上訴人於勞動基準法（下稱勞基法）施
    行前、後，應分別依臺灣省工廠工人退休規則（下稱系爭退
    休規則）第9 條第1 款及勞基法第55條第1 項第1 款規定計
    算退休金基數，經計算，被上訴人於勞基法施行前、後之退
    休金基數分別如附表「退休金基數」欄之基數所示，退休前
    3 個月、6 個月之平均夜點費則如附表「平均夜點費」欄所
    示，則上訴人應補發如附表「應補發退休金」欄所示之退休
    金。爰依兩造間勞動契約、系爭退休規則第9條第1 款、勞
    基法第84條之2 、第55條第1 項、第3 項規定，請求上訴人
    分別給付被上訴人如附表「應補發退休金」欄所示之金額，
    並加計自附表「利息起算日」欄所示日期起算之法定遲延利
    息等語。（原審為上訴人敗訴之判決，上訴人聲明不服，提
    起上訴）。並於本院聲明：上訴駁回。
二、上訴人則以：其為經濟部所屬事業機構之一即國營事業，自
    61年起迄今依行政院命令實施用人費率採單一薪給制度，人
    員所從事工作之報酬已於所支領之基本薪給充分反映，被上
    訴人所領超出勞動市場基本工資3.2 倍以上。關於國營事業
    員工之退休，應依經濟部所屬事業人員退休撫卹及資遣辦法
    （下稱系爭退撫辦法）辦理，上訴人依系爭退撫辦法第3條 
    、第4 條第1 項第2 款、第5 條第1 項第1 款、第2 款、第
    6 條、第25條等規定，核定被上訴人之屆齡退休及退休金額
    （含年資、基數、月平均工資等勞動條件），與勞基法第84
    條之2 規定內容並無不同。且依經濟部研訂之經濟部所屬事
    業人員退休撫卹及資遣辦法作業手冊（下稱系爭作業手冊）
    第貳章第二條第㈠項規定，可知系爭夜點費並非明定或經濟
    部核准得計入平均工資之給與。系爭夜點費實為上訴人體恤
    夜間出勤大、小夜班員工，所給與購買宵夜點心之單方恩惠
    性給與，非因工作所獲經常性給與，加發部分係針對實際輪
    值員工，不分職級、薪資高低、經驗、智力、技能、年資、
    勞心（力）度而有所不同，給付數額固定，並以輪值大、小
    夜班次數，每月結算，與一般津貼每月固定支付一定金額不
    同。況上訴人對輪值大、小夜班員工，除依員工單一薪給制
    度核給每月基本薪給外，另將「假日出勤加發」「僻地津貼
    」「值班超時工作報酬」列入工資計算，此益徵系爭夜點費
    為上開所述以外之額外福利，與津貼性質不同，並非勞務對
    價甚明，自不應計入平均工資據以計算退休金。況上訴人因
    體恤輪班人員長期初、深夜輪班辛勞，於77年間另加發初、
    深夜點心費，參照歷次調整情形，初、深夜點心費目前調整
    至250 元（即初夜點心費75元＋加發初夜點心費175 元＝250 
    元）、400 元（即深夜點心費150 元＋加發深夜點心費250 
    元＝400 元），其中非加發部分不論是否為輪班人員均可支
    領，性質上應為餐費，系爭夜點費縱具有工資之性質，亦僅
    以加發部分為限。另系爭夜點費於勞基法施行後始計入平均
    工資計算退休金，被上訴人服務年資之起算日均在勞基法施
    行之前，縱認系爭夜點費具有工資之性質，亦僅勞基法施行
    後之年資始得列入平均工資計算退休金等語，資為抗辯。並
    於本院聲明：㈠原判決廢棄。㈡被上訴人在第一審之訴及假執
    行之聲請均駁回。
三、被上訴人主張其等均受僱於上訴人之林口發電廠，各自如附
    表「服務年資起算日期」欄所示日期起算服務年資，並均已
    分別於如附表「退休日期」欄所示日期退休。退休前李榮發
    、陳永昌、余遠深、吳山林擔任機械技術員，陳瑾堂、鄭梅
    松擔任電機轉運員等職務，被上訴人依勞基法施行前後之服
    務年資所計算退休金基數，各如附表「退休金基數」欄所示
    ，其等退休前3 個月、6 個月所領取之夜點費平均金額，亦
    各如附表「平均夜點費」欄所示。被上訴人受僱於上訴人期
    間，上訴人採全天候24小時按日班、小夜班、大夜班三班制
    輪流作業，日班為上午8 時至下午4 時，小夜班為下午4 時
    至深夜12時，大夜班為深夜12時至翌日上午8 時，各班工作
    性質均相同，僅服勤時間不同，被上訴人均須輪班，上訴人
    對於實際輪值大、小夜班員工發給系爭夜點費，自97年1 月
    1 日起小夜班夜點費為每次250 元、大夜班夜點費為每次40
    0 元，由實際到班輪值人員領取，且不因員工作業種類、年
    資、職級等而有差異。上訴人於被上訴人退休時，未將系爭
    夜點費計入平均工資計算應給付予被上訴人之退休金金額，
    為兩造所不爭，並有退休金計算清冊影本、退休前6 個月之
    薪給清單在卷可憑（原審卷第233-315 頁），堪信為真。
四、又被上訴人主張系爭夜點費應計入平均工資，並據以計算退
    休金，是上訴人尚應給付被上訴人如附表「應補發退休金」
    欄所示退休金差額，並加計自如附表「利息起算日」欄所示
    日期起算之法定遲延利息，則為上訴人所否認，並以前詞置
    辯，經查：
  ㈠系爭夜點費是否屬勞基法第2條第3款規定之工資？
　⒈按勞基法第2條第3款規定：「工資，謂勞工因工作而獲得之
    報酬，包括工資、薪金及按計時、計日、計月、計件以現金
    或實物等方式給付之獎金、津貼及其他任何名義之經常性給
    與均屬之」。該所謂「因工作而獲得之報酬」者，係指符合
    「勞務對價性」而言，所謂「經常性之給與」者，係指在一
    般情形下經常可以領得之給付。判斷某項給付是否具「勞務
    對價性」及「給與經常性」，應依一般社會之通常觀念為之
    ，其給付名稱為何，尚非所問。是以雇主依勞動契約、工作
    規則或團體協約之約定，對勞工提供之勞務反覆應為之給與
    ，乃雇主在訂立勞動契約或制定工作規則或簽立團體協約前
    已經評量之勞動成本，無論其名義為何，如在制度上通常屬
    勞工提供勞務，並在時間上可經常性取得之對價（報酬），
    即具工資之性質而應納入平均工資之計算基礎（最高法院10
    0 年度台上字第801號判決意旨參照）。依此，系爭夜點費
    是否屬工資之一部分，自應以系爭夜點費是否為勞工給付勞
    務之對價，且屬經常性給與為判斷依據。
　⒉上訴人公司係採全天候24小時按日班、小夜班、大夜班之三
    班制輪流作業，日班為上午8 時至下午4 時，小夜班為下午
    4 時至深夜12時，大夜班為深夜12時至翌日上午8 時，各班
    工作性質均相同，僅服勤時間不同，並就實際輪值大、小夜
    班之員工，分別發給400 元、250 元之夜點費。系爭夜點費
    由實際到班輪值人員領取，若有調職代班或請假，則歸代班
    人員領取，夜點費金額固定，並不因作業種類、員工職級高
    低而有不同，為兩造所不爭，足見被上訴人在職期間輪值大
    、小夜班具有常態性，與一般公司行號應付臨時性之業務需
    求，偶而為之者有間。是系爭夜點費並非為應付臨時性之業
    務需求而偶爾發放之款項，而係在特定工作條件下，所形成
    固定常態工作中可取得之給與，在制度上顯具有經常性。再
    者，夜間工作因違反人體正常生理時鐘運作，將導致勞工作
    息不正常、疲倦程度增加，進而影響勞工家庭生活、人身安
    全，屬危險工時，乃眾所周知之事實，勞基法第48條、第49
    條並明文限制童工、女工於此時間內工作，勞工通常亦不願
    於此時段服勤。然就僱主而言，如能採取日夜輪班制作業，
    有助於其充分利用既有設備及產能而獲得較多利益，相較於
    日班勞工，僱主對輪值大、小夜班之勞工，自需支出較高之
    薪資，始為衡平，僱主就工作內容相同之日班、小夜班、大
    夜班勞工，給與不同之工資，應屬合理，亦不違反勞基法關
    於薪資平等原則之規定。系爭夜點費既為輪值大、小夜班之
    勞工所獨有，且係以勞工實際輪值工時為計算基準，與勞工
    提供勞務間顯有密切關連性，應認具有勞務對價性。則系爭
    夜點費為兩造就特定工作條件達成協議，並成為勞工於一般
    情形下經常可領得之給付，性質上屬勞工因工作所獲得之報
    酬，制度上亦具有經常性，符合上開「勞務對價性」及「經
    常性給與」之要件，自應屬工資之一部。
　⒊上訴人固抗辯其為國營事業，自61年起迄今採單一薪給制度
    ，關於國營事業員工之退休，應依系爭退撫辦法辦理，而依
    系爭作業手冊規定，系爭夜點費並非得計入平均工資之給與
    等語，並提出系爭作業手冊為憑（原審卷第158頁、第161頁
    ）。惟系爭退撫辦法第3 條已明定國營事業關於平均工資之
    認定，應依勞基法有關規定辦理。且勞基法所定勞動條件為
    最低標準，縱各國營事業得依事業性質及勞動態樣，另與勞
    工訂定勞動條件，然行政院關於國營事業所屬人員之待遇及
    福利標準之規定、經濟部所定工資給與之辦法，如與勞基法
    所定保障勞工之勞動條件有所牴觸，仍應依勞基法規定辦理
    。系爭夜點費符合勞務對價性及經常性給與之要件，應屬勞
    基法第2條第3款規定之工資，已如前述，系爭作業手冊自行
    將系爭夜點費排除而不計入平均工資，自與勞基法規定有所
    牴觸而難認有效。又所謂單一薪給制度，僅係確保勞工可獲
    得工資之計算基準，並不排除其他依法令可獲得之工資，上
    訴人公司縱已將「假日出勤加發」「僻地津貼」「值班超時
    工作報酬」列入工資計算，然對系爭夜點費具備勞務對價性
    及經常性給與之本質則不生影響，自不因上訴人公司採取單
    一薪給制度，並已將其他給付項目列入工資計算，即可將具
    工資性質之系爭夜點費排除而不計入平均工資。是上訴人上
    開所辯，應無可採。至上訴人公司所援引之行政院人事行政
    局81年10月28日局肆字第36543 號、經濟部96年5 月17日經
    營字第0960205480號、104年9 月4 日經授營字第0000000
　　7190 號等函釋，固均認系爭夜點費非屬工資。惟系爭夜點
    費是否為工資之一部，屬法院應依職權個案判斷之事項，上
    開行政機關之解釋，僅有參考性質，並無拘束法院之效力，
    亦難採為有利上訴人之認定。
　⒋上訴人復抗辯其自日據時代即發放夜點費，原係以實物發放
　  ，其後因手續繁瑣改發放現款，其金額固定，不問員工工作
　  種類、年資、職級等而有不同，且除加發部分外，輪班及非
　  輪班人員支給標準均相同，性質更應屬餐費，為單方恩惠性
　  給與，非屬工資之一部等語。惟勞基法第2 條第3 款關於工
　  資之定義，只須符合勞工因工作而獲得之報酬，以現金或實
　  物等方式之經常性給與均屬之，足見實物給與亦在工資涵攝
　  範圍內。是縱系爭夜點費之發放沿革係由實物給與改為現金
　  而來，然兩造於成立勞動契約時，已知悉工作型態為三班制
　  固定輪班，並均認知輪值大、小夜班者即可領取系爭夜點費
  　，系爭夜點費自具備在固定輪班工作型態下勞務對價及經常
　  性給與之性質，而為工資之一部。至工資之給付，一般而言
　  ，固可能因工作性質、年資或職級等因素而有差別，然就工
　  資結構而言，就某類不具有區別實益之項目仍得為相同數額
　  之給付，如伙食津貼、交通津貼等，自不得僅以夜點費之給
　  付金額相同，即遽謂該項給付為恩惠性給與。此外，上訴人
　  復未舉證證明其將夜點費由實物改為金錢給付時，兩造已合
　  意將系爭夜點費排除在工資之外，其上開抗辯，即不足採。
　⒌上訴人另抗辯其因體恤輪班人員長期初、深夜輪班辛勞，於7
    7年間另加發初、深夜點心費，初、深夜點心費目前調整至2
    50 元（即初夜點心費75元＋加發初夜點心費175 元＝250 元
    ）、400 元（即深夜點心費150 元＋加發深夜點心費250 元＝
    400 元），其中非加發部分不論是否為輪班人員均可支領，
    性質上應為餐費等語，並提出上訴人公司函文為證（本院卷
    第119-126頁）。惟上訴人每月發給之初、深夜點心費，均
    以「值班深夜點心費」之名目為之，並未區分一般或加發點
    心費，有薪給清單在卷可佐（原審卷第233-315頁）。而被
    上訴人為固定輪班人員，系爭夜點費為其固定常態工作中可
    取得之給與，具備「勞動對價」與「經常性給與」之要件，
    屬工資之性質，復如前述。則系爭夜點費全部均具工資之性
    質，不因上訴人主觀上將該項給與區分為一般、加發，及非
    輪班人員因臨時性業務夜間值勤亦得請領上訴人所稱之一般
    （非加發）點心費，即謂該項固定常態工作中可取得之給與
    非屬工資，而係餐費，上訴人上開所辯，自無可採。
　㈡被上訴人主張系爭夜點費應列入退休平均工資計算，並請求
    上訴人分別給付被上訴人如附表「應補發退休金」欄所示之
    金額，及加計自附表「利息起算日」欄所示日期起算之法定
    遲延利息，有無理由？
　⒈按勞工退休金之給與標準如下：一、按其工作年資，每滿1年
    給與兩個基數。但超過15年之工作年資，每滿1 年給與1個
    基數，最高總數以45個基數為限。前項第1 款退休金基數之
    標準，係指核准退休時1 個月平均工資。第1 項所定退休金
    ，雇主應於勞工退休之日起30日內給付，如無法一次發給時
    ，得報經主管機關核定後，分期給付。勞基法第55條第1項
    第1 款、第2 項、第3 項前段定有明文。次按各機構人員退
    休金按其在勞基法施行前後之工作年資，分別依系爭退休規
    則及勞基法之規定計算。其在15年以內之工作年資，每滿1 
    年給與兩個基數；超過15年之工作年資，在勞基法施行前者
    ，每滿1 年給與半個基數，最高給與35個基數，超過工作年
    資不予計算，在勞基法施行後者；每滿1 年給與1 個基數。
    其剩餘年資未滿半年者，以半年計，滿半年者，以1 年計。
    但其在勞基法施行前後之工作年資，合計退休金最高給與45
    個基數為限，復為系爭退撫辦法第6 條所明定。又工人退休
    金之給與規定如左：一、依第5 條規定自願退休之工人及依
    第6 條規定命令退休之工人，工作年資滿15年者，應由工廠
    給與30個基數之退休金，工作年資超過15年者，每逾1 年增
    給半個基數之退休金，其賸餘年資滿半年者以1 年計算，未
    滿半年者不計。合計最高以35個基數為限，系爭退休規則第
    9 條第1 款亦有明文。
  ⒉系爭夜點費（含初、深夜點心費75元、150 元），屬勞基法
    第2 條第3 款工資性質，已如前述，則上訴人於被上訴人退
    休時發給之退休金，自應將此項給付列入被上訴人之平均工
    資計算。上訴人雖辯稱系爭夜點費縱屬工資之一部，亦僅勞
    基法施行後之工作年資始得將之列入計算等語。惟依勞基法
    第84條之2規定，關於勞工退休金之給與標準，在勞基法施
    行前，應依當時應適用之法令即系爭退休規則第9條第1款規
    定，且系爭退撫辦法第6條前段亦同此規定。而關於退休金
    基數計算方式所稱之工資，依系爭退休規則第10條第2項規
    定，應依工廠法施行細則第4條：「本法所稱工資係指工人
    因工作而獲得之報酬。不論以工資、薪金、津貼、獎金或其
    他任何名義按計時、計日、計月、計件給與者均屬之」之規
    定；勞基法施行後，則應適用勞基法第2條第3款：「工資：
    指勞工因工作而獲得之報酬；包括工資、薪金及按計時、計
    日、計月、計件以現金或實物等方式給付之獎金、津貼及其
    他任何名義之經常性給與均屬之」之規定。足見工廠法施行
    細則及勞基法所稱之工資，均為「因工作而獲得之報酬」，
    其內涵並無不同，自應作相同之解釋。系爭夜點費符合「勞
    務對價性」及「經常性給與」之要件，屬工資之一部，已如
    前述，應認該項給付亦屬系爭退休規則所定之工資。是不論
    適用系爭退休規則或勞基法，系爭夜點費均為工資之一部，
    而應納入平均工資計算，不因勞基法施行前後，而有不同，
    上訴人抗辯僅勞基法施行後之工作年資始得將系爭夜點費列
    入平均工資計算退休金，為無足採。又被上訴人退休前3 個
    月平均夜點費、6 個月平均夜點費如計入被上訴人之平均工
    資計算退休金，被上訴人各可請求上訴人補發如附表「應補
    發退休金」欄所示之退休金［計算式：（勞基法施行前退休
    金基數×退休前3 個月平均夜點費）＋（勞基法施行後退休金
    基數×退休前6 個月平均夜點費）］。則被上訴人依上開規定
    請求上訴人分別給付如附表「應補發退休金」欄所示之金額
    ，即屬有據。
　⒊末按勞工退休金之給付，雇主應於勞工退休之日起30日內給
    付之，104 年10月23日修正前勞基法施行細則第29條、現行
    勞基法第55條第3 項前段定有明文。被上訴人分別於如附表
    「退休日期」欄所示日期退休，為兩造所不爭，則被上訴人
    依上開規定請求上訴人給付自其等退休日期起算30日之翌日
    即自附表「利息起算日」欄所示日期起算之法定遲延利息，
    亦屬有據。
五、綜上所述，被上訴人依兩造間勞動契約、系爭退休規則第9
    條第1 款、勞基法第84條之2 、第55條第1 項、第3 項規定
    ，請求上訴人分別給付被上訴人如附表「應補發退休金」欄
    所示之金額，及自附表「利息起算日」欄所示日期起至清償
    日止，按週年利率5%計算之利息，為有理由，應予准許。原
    審為上訴人敗訴之判決，核無不合。上訴意旨指摘原判決不
    當，求予廢棄改判，為無理由，應駁回其上訴。
六、本件事證已臻明確，兩造其餘攻擊防禦方法及所提證據，經
    審酌，核與本件判決結果不生影響，爰不再逐一論列，附此
    敘明。
七、據上論結，本件上訴為無理由，依民事訴訟法第449條第1項
    、第78條，判決如主文。
中　　華　　民　　國　　109 　年　　3 　　月　　11　　日
                  勞動法庭  
                      審判長法  官  陳秀貞
                            法  官  邱景芬
                            法  官  林哲賢 
附  表：
編號 姓名 服務年資起算日期 退休日期 退休金基數（個）  平均夜點費（新臺幣）  應補發退休金 利息起算日 1 李榮發 59年8月10日 103年3月1日 勞動基準法施行前 28.0000 退休前3個月 4,666.67元 211,700 元 103年4月1日     勞動基準法施行後 17.0000 退休前6個月 4,766.67元   2 陳永昌 59年8月10日 103年10月1日 勞動基準法施行前 28.0000 退休前3個月 3,700 元 176,983 元 103年11月1日     勞動基準法施行後 17.0000 退休前6個月 4,316.67元   3 陳瑾堂 60年8月10日 105年1月1日 勞動基準法施行前 26.0000 退休前3個月 4,650 元 165,075 元 105年2月1日     勞動基準法施行後 19.0000 退休前6個月 2,325 元   4 余遠深 63年8月8日 106年7月1日 勞動基準法施行前 20.0000 退休前3個月 4,766.67元 219,083 元 106年8月1日     勞動基準法施行後 25.0000 退休前6個月 4,950 元   5 鄭梅松 61年12月22日 107年2月1日 勞動基準法施行前 23.3333 退休前3個月 4,216.67元 195,167 元 107年3月4日     勞動基準法施行後 21.6667 退休前6個月 4,466.67元   6 吳山林 64年8月14日 107年5月1日 勞動基準法施行前 18.0000 退休前3個月 4,941.67元 218,888 元 107年6月1日     勞動基準法施行後 27.0000 退休前6個月 4,812.5 元   
正本係照原本作成。
不得上訴。
中　　華　　民　　國　　109 　年　　3 　　月　　11　　日
  　　　　　　　　　　　　　書記官  邱品華